【裁判字號】    99,上,37
【裁判日期】    990907
【裁判案由】    侵權行為損害賠償
【裁判全文】
臺灣高等法院臺南分院民事判決  99年度上字第37號
上  訴  人  庚○○
            己○○
            甲○○
共      同
訴訟代理人  楊丕銘律師
被  上訴人  戊○○
法定代理人  丁○○
            乙○○○
訴訟代理人  蔡碧仲律師
            陳振榮律師
            張宗存律師
上列當事人間請求侵權行為損害賠償事件，上訴人對於中華民國
98年12月30日臺灣臺南地方法院第一審判決（98年度重訴字第19
7號）提起上訴，本院於99年8月24日言詞辯論終結，判決如下：
    主      文
原判決關於命上訴人連帶給付超過新台幣壹佰伍拾伍萬仟捌佰
零肆元，及自民國九十七年十一月二日起至清償日止，按週年利
率百分之五計算之利息部分，並該部分假執行之宣告，暨訴訟費
用之裁判（確定部分除外），均廢棄。
上開廢棄部分，被上訴人在第一審之訴及其假執行之聲請均駁回
。
其餘上訴駁回。
第一審（確定部分除外）、第二審訴訟費用，由上訴人連帶負擔
十分之三，餘由被上訴人負擔。
    事實及理由
一、被上訴人主張：上訴人庚○○係民國（下同）78年7月15日
    出生，於97年1月17日18時30分許，駕駛9930—辛○號自用小
    客車，沿臺南縣官田鄉○鎮村○○路由北往南方向行駛，途
    經該路40號即南訓中心大門前方時，貿然以時速50公里之速
    度超速行駛於上開路段，又疏未注意車前狀況，適被上訴人
    騎乘壬○○─525號重型機車，沿該路對向駛至南訓中心大門口
    前，正欲穿越道路分向線及北向南車道內側車道至道路中心
    處左轉，遽遭庚○○駕車撞擊倒地，因而受有頭部外傷併左
    側硬腦膜下出血、蜘蛛膜下腔出血、右側硬腦膜上出血、右
    側肋骨骨折併胸部及肺部挫傷、左側鎖骨骨折、多處擦傷、
    水腦、食道及胃潰瘍等傷害，致使被上訴人心神喪失，不能
    處理自己事務，且受有醫藥費用（含救護車費用）新台幣（
    下同）670,077元、醫療用品費用61,214元、已支出之看護
    費用218,100元、將來需支出之看護費用6,429,641元、喪失
    工作能力損害4,894,105元、精神慰撫金200萬元等損害，共
    計14,273,137元，上訴人己○○、甲○○為其法定代理人，
    應與庚○○連帶賠償被上訴人上開損害，爰依侵權行為法律
    關係，訴請上訴人如數連帶賠償，並加給自起訴狀繕本送達
    翌日起至清償日止，按年息5%計算之法定遲延利息等語（原
    審判命上訴人應連帶給付被上訴人5,366,569元，及自97年
    11月2日起至清償日止，按年息5%計算之利息，駁回被上訴
    人其餘部分請求，被上訴人就其敗訴部分並未聲明不服，上
    訴人則就原審命其等連帶給付部分提起上訴，聲明求為判決
    ：原判決有關不利於上訴人部分廢棄，上開廢棄部分，被上
    訴人在第一審之訴及其假執行之聲請均駁回，被上訴人則聲
    明求為判決：上訴駁回）。
二、上訴人則以：伊於上開時、地，駕駛上開自小客車行經肇事
    地點時，雖稍有超速，但被上訴人應行兩段式左轉，卻逕行
    跨越行車分向線左轉，而未讓直行車先行，因而發生本件事
    故，又未配戴安全帽騎車，以致加重頭部所受傷害，顯屬與
    有過失，上訴人應僅負擔30％之過失責任；況被上訴人請求
    將來需支出之看護費用及減少勞動能力之損失，皆按被上訴
    人之餘命40多年計算，惟被上訴人現為植物人，其身體功能
    不能與常人相比，其餘命應較常人為短，自不能以內政部公
    佈之97年臺灣地區簡易生命表計算其平均餘命；原審認定之
    兩造過失比例及損害金額，均有不當等語，資為抗辯。
三、下列事實為兩造所不爭，並經調閱原審97年度交易字第357
    號刑事案件全卷查明無訛，復有診斷證明書、醫療費用收據
    、看護費用收據在卷可參，應堪信為真實：
  （一）上訴人庚○○係78年7月15日出生，行為時係未成年人
        ，於97年1月17日18時30分許，駕駛9930—辛○號自用小
        客車沿臺南縣官田鄉○鎮村○○路由北往南方向行駛，
        途經該路40號即南訓中心大門前方，行車速限為時速40
        公里且設有閃光黃燈之路口處時，本應注意車前狀況，
        且行車速度應依標誌之規定，而依當時情狀，並無不能
        注意之情事，竟貿然以時速50公里之速度超速行駛於上
        開路段，復疏未注意車前狀況，適被上訴人騎乘壬○○─
        525號重型機車，沿該路對向駛至南訓中心大門口前，
        正欲穿越道路分向線及北向南車道內側車道至道路中心
        處左轉，與庚○○所駕車輛相撞倒地，被上訴人因而受
        有頭部外傷併左側硬腦膜下出血、蜘蛛膜下腔出血、右
        側硬腦膜上出血、右側肋骨骨折併胸部及肺部挫傷、左
        側鎖骨骨折、多處擦傷、水腦、食道及胃潰瘍等傷害，
        經送奇美柳營分院急救後，仍因創傷性腦傷併雙側偏癱
        、吞嚥障礙及認知功能障礙，以致心神喪失，不能處理
        自己事務。
  （二）上訴人庚○○對於系爭車禍之發生，確有過失。
  （三）被上訴人因本件車禍受傷，已領取汽車強制責任保險金
        170萬元，並受領上訴人給付之7萬元賠償。
  （四）上訴人己○○、甲○○為上訴人庚○○之父母，為其法
        定代理人，應就庚○○之侵權行為負連帶賠償責任。
  （五）被上訴人因本件車禍受傷，所受增加生活上需要之損害
        ，至少有下列各項：醫療用品費用61,214元、醫藥費用
        （含救護車費用）670,077元、自97年1月17日起至97年
        5月19日止僱用職業看護之費用218,100元。
四、茲被上訴人主張其因本件車禍，受有醫療費用、醫療用品費
    用、救護車費用、看護費用、喪失勞動能力、精神損害等，
    上訴人應連帶賠償等語，上訴人則以前揭情詞置辯，是本件
    自應審究：計算被上訴人所受看護費用、喪失勞動能力損害
    時，究應如何計算被上訴人之平均餘命，始屬公允？被上訴
    人所得請求之精神慰撫金，究以若干為當？兩造之過失比例
    為何？經查：
  （一）按因故意或過失，不法侵害他人之權利者，負損害賠償
        責任；不法侵害他人之身體或健康者，對於被害人因此
        喪失或減少勞動能力或增加生活上之需要時，應負損害
        賠償責任；不法侵害他人之身體、健康、名譽、自由、
        信用、隱私、貞操，或不法侵害其他人格法益而情節重
        大者，被害人雖非財產上之損害，亦得請求賠償相當之
        金額，民法第184條第1項前段、第193條第1項、第195
        條第1項前段分別定有明文。又無行為能力人或限制行
        為能力人，不法侵害他人之權利者，以行為時有識別能
        力為限，與其法定代理人連帶負損害賠償責任，亦為同
        法第187條第1項前段所明定。依據兩造不爭執事項(一)、
        (二)、(四)，並參酌本院所調閱原審法院98年度交簡上字第
        144號刑事案件全卷，依該卷內道路交通事故現場圖、
        道路交通事故調查報告表及肇事現場相片所示，本件肇
        事現場確係位於行車速限為時速40公里且設有閃光黃燈
        之交岔路口無訛，則庚○○本應遵守速限行車，並應注
        意車前狀況，乃竟未遵守上開規定，超速漫然駕車行駛
        ，撞及被上訴人所駕機車，其就本件事故之發生，顯有
        過失，且其上開過失與被上訴人所受上開傷害間，顯有
        相當因果關係，事甚明確。則上訴人庚○○應負過失侵
        權行為責任，上訴人己○○、甲○○併應就本件侵權行
        為負連帶賠償責任，應堪認定。從而，被上訴人依據上
        開規定，請求上訴人連帶賠償其所受損害，即屬有據。
  （二）茲就被上訴人請求之各項損害及其金額，應否准許，分
        述如下：
        1、依據兩造不爭執事項(五)，堪認被上訴人主張其因本
           件車禍受有：醫療用品費用61,214元、醫藥費用（
           含救護車費用）670,077元、自97年1月17日起至97
           年5月19日止僱用職業看護之費用218,100元等情屬
           實，被上訴人此部分之主張，堪予採信。
        2、自97年5月20日起僱用看護工費用6,429,641元部分
           ：被上訴人又主張，其因本件車禍以致心神喪失，
           不能處理自己事務，需僱請外籍看護工照料，每月
           需支出21,587元，其尚有平均餘命58.25年，應得請
           求自97年5月20日起至147年5月11日止之看護工費用
           計6,429,641元等語。經查：
           有關被上訴人主張其因本件車禍以致心神喪失，
             不能處理自己事務，需僱請外籍看護工照料，每
             月需支出21,587元（含基本薪資、健保費、就業
             安定費、辦理服務費、文件費等）等情，為上訴
             人所不爭（見本院卷56頁反面爭點整理筆錄），
             此部分堪以認定。
           惟被上訴人主張其尚有平均餘命58.25年一節，為
             上訴人所否認，經本院向台灣神經外科醫學會函
             詢結果，依據國外醫學期刊之統計數字顯示，大
             於十五歲之一般植物人，其平均餘命為12年等情
             ，有該會覆函在卷可參（見本院卷84頁）。按已
             喪失對於外界事物之反應、對於自己行為之利害
             得失、意思能力、認知功能及理解判斷能力之植
             物人，衡諸一般常情，應無法處理自己之一般性
             、日常性生活事務，是其保護或防衛自己之能力
             ，既顯較一般人之平均程度為低，其免疫能力低
             落、抵抗力較差，容易遭受感染引生併發症，穩
             定狀況比一般人低，生命自然比一般人容易處於
             危險狀態，則其平均存活餘命，自不宜與一般人
             之平均情形相提並論（最高法院86年台上字第784
             號判決意旨參照），是本件被上訴人尚得存活之
             平均餘命，應按12年計算，始為公允。又被上訴
             人係於97年8月13日，經台灣嘉義地方法院認定其
             已達心神喪失之程度，因而裁定宣告禁治產，此
             有該院97年度禁字第67號裁定在卷可考（見原審
             交重附民卷第5頁），準此，應認被上訴人本件所
             得請求之看護工費用，應僅得計算至109年8月13
             日（自法院裁定宣告禁治產時起為期12年）為止
             。
           依此計算結果，自97年5月20日起至97年8月13日
             止，2月又24日之看護工費用為59,887元【21,587
             ×(2+24/31)≒59,887】，自97年8月14日起至109
             年8月13日止，共144個月（12年）之看護工費用
             ，經扣除中間利息之後為2,430,989元【每月看護
             工費用21587元×144個月扣除年息5%中間利息之
             霍夫曼係數112.00000000≒2,430,989】，兩者共
             計2,490,876元。
        3、減少勞動能力損害4,894,105元部分：被上訴人復主
           張，其因本件車禍以致心神喪失，已終生喪失勞動
           能力，自其年滿20歲起至其年滿65歲強制退休止，
           按最低基本工資每月17,280元計算，扣除中間利息
           後，其應得請求賠償減少勞動能力損害4,894,105元
           等語。經查：
           有關被上訴人主張其因本件車禍以致心神喪失，
             已終生喪失勞動能力，自其年滿20歲起，應得請
             求按最低基本工資每月17,280元計算之減少勞動
             能力損害等情，為上訴人所不爭（見本院卷56頁
             反面爭點整理筆錄），此部分堪以認定。
           惟被上訴人主張，上開減少勞動能力損害，應計
             算至其年滿65歲為止，則為上訴人所否認。按本
             件被上訴人係年滿十五歲以上之植物人，其尚得
             存活之平均餘命，自97年8月13日經法院宣告禁治
             產確定日起，應按12年（即144個月）計算，已如
             前述，則被上訴人主張其減少勞動能力之損害應
             為1,945,963元【最低基本工資月薪17,280元×14
             4個月扣除年息5%中間利息之霍夫曼係數112.0000
             0000≒1,945,963】。
        4、精神慰撫金200萬元部分：按關於精神慰撫金之量定
           ，應參酌兩造之身分、地位及經濟狀況並加害之情
           形與受傷之程度等，以為裁量之標準（最高法院51
           年度臺上字第213號判例要旨參照）。經審酌被上訴
           人於95年度、96年度全年之所得總額依序為145,209
           元、47,712元，名下無其他財產資料；而庚○○於
           95年度、96年度全年之所得總額依序為123,393元、
           211,551元，名下無其他財產資料，有兩造稅務電子
           閘門財產所得調件明細表可參；及被上訴人因系爭
           事故受有頭部外傷併左側硬腦膜下出血、蜘蛛膜下
           腔出血、右側硬腦膜上出血、右側肋骨骨折併胸部
           及肺部挫傷、左側鎖骨骨折、多處擦傷、水腦、食
           道及胃潰瘍等傷害，經送奇美柳營分院急救後，仍
           因創傷性腦傷併雙側偏癱、吞嚥障礙及認知功能障
           礙，以致心神喪失，不能處理自己事務，所受精神
           痛苦程度非輕，復審酌兩造之身分、地位、經濟狀
           況、發生本件交通事故原因力之強弱、被上訴人所
           受傷害程度等一切情狀，認被上訴人請求精神慰撫
           金200萬元，應屬允當，上訴人辯稱該精神慰撫金額
           度過高云云，尚非可採。
        5、以上合計，被上訴人主張其受損害之金額應為7,386
           ,230元【醫療用品費用61,214元＋醫藥費用（含救
           護車費用）670,077元＋218,100元＋2,490,876元＋
           1,945,963元＋200萬元＝7,386,230元）。
  （三）再按損害之發生或擴大，被害人與有過失者，法院得減
        輕賠償金額，或免除之，民法第217條第1項定有明文。
        查庚○○於上開時、地，駕駛上開自用小客車行經肇事
        之限速40公里且設有閃光黃燈之路口處時，固有超速行
        駛且未注意車前狀況之過失，已如前述。惟被上訴人於
        上開時、地，駕駛上開機車行經肇事地點欲左轉彎時，
        未讓直行車先行，且未採兩段式左轉，逕行跨越行車分
        向線左轉，以致發生碰撞，亦有違反道路交通安全規則
        第102條第1項第2款、第99條第2項第1款之情事，而本
        件車禍經送臺灣省臺南區車輛行車事故鑑定委員會鑑定
        結果，亦認定：被上訴人駕駛普通重型機器腳踏車，轉
        彎車未讓直行車先行，為肇事原因；庚○○駕駛小客車
        ，超速行駛，未減速慢行，同為肇事原因等情，有該會
        鑑定意見書可參（見所調閱之原審97年度交易字第357
        號卷第10頁），堪認被上訴人對於本件損害之發生，亦
        有過失。又依本件道路交通事故調查報告表(二)之記載，
        被上訴人於肇事時騎乘機車究有無配戴安全帽，係記載
        「不明」，而經本院訊問負責處理本件交通事故之丙○
        ○警員，到庭證稱：「（問：你到現場時，機車騎士還
        留在現場？）沒有，已經被送醫」、「（問：提示交通
        事故調查報告表，假如處理機車車禍，員警依照慣例是
        否會調查有無配戴安全帽？）會需要調查，第二十四欄
        我的調查結果是機車騎士有無戴安全帽不明」、「（問
        ：如此看來，你是否有調查之後，認為機車騎士有無戴
        安全帽為不明？）我寫不明，是因為機車騎士無法做筆
        錄，縱使現場有遺留安全帽，也不能證明車禍時他有沒
        有戴，所以我寫不明」、「（問：提示現場圖，車禍現
        場有散布碎片？）是的」、「（問：這些散落物中，你
        有無看到安全帽？）我沒有看到安全帽，假如我有看到
        安全帽，我會將安全帽拍照」等語綦詳（見本院卷105
        頁），是接獲報案到場處理之員警，在車禍現場既未發
        現遺留有機車安全帽，上訴人辯稱：被上訴人於肇事之
        際，騎乘機車並未配戴安全帽等情，堪予採信，再由被
        上訴人本件所受傷勢，包含有：頭部外傷併左側硬腦膜
        下出血、蜘蛛膜下腔出血、右側硬腦膜上出血，且現因
        創傷性腦傷併雙側偏癱、吞嚥障礙及認知功能障礙，以
        致心神喪失，若其有配戴安全帽，其傷勢應不致如此嚴
        重，應足認其就本件損害之擴大，亦屬與有過失。經斟
        酌雙方就本件事故發生原因力之強弱、過失之輕重程度
        ，庚○○係超速行駛且未注意車前狀況，而肇生本件事
        故，被上訴人則係轉彎車未讓直行車先行且未採兩段式
        左轉，逕行跨越行車分向線左轉，且騎乘機車又未配戴
        安全帽，而就本件損害之發生及擴大與有過失，庚○○
        應負45%之過失程度，被上訴人則負55%之過失程度為當
        ，爰減輕庚○○55%之賠償責任，即庚○○應負45%賠償
        責任。故被上訴人所得請求者為3,323,804元（7,386,2
        30元×45%≒3,323,804元）。
  （四）又按保險人依本法規定給付之保險金，視為加害人或被
        保險人損害賠償金額之一部分；被保險人受賠償請求時
        ，得扣除之，強制汽車責任保險法第32條定有明文。又
        強制汽車責任保險法所稱請求權人，指下列得向保險人
        請求保險給付或向特別補償基金請求補償之人：一因汽
        車交通事故遭致傷害者，為受害人本人，亦為同法第11
        條第1項第1款所明定。上開強制汽車責任保險法第32條
        之規定，因保險人之給付乃由於被保險人支付保險費所
        生，性質上屬於被保險人賠償責任之承擔或轉嫁，自應
        視為加害人或被保險人損害賠償金額之一部分，為避免
        受害人雙重受償，渠等於受賠償請求時，自得扣除之（
        最高法院94年度台上字第359號判決參照）。查被上訴
        人因本件車禍受傷，已領取汽車強制責任保險金170萬
        元，並領取上訴人給付之7萬元賠償，為兩造所不爭（
        見兩造不爭執事項(三)），依上說明，前揭上訴人應連帶
        賠償之金額，自應扣除上開金額，經扣除後，被上訴人
        得請求賠償之金額為1,553,804元（3,323,804－1,700,
        000－70,000＝1,553,804）。
  （五）末按給付有確定期限者，債務人自期限屆滿時起，負遲
        延責任，給付無確定期限者，債務人於債權人得請求給
        付時，經其催告而未為給付，自受催告時起，負遲延責
        任，其經債權人起訴，或依督促程序送達支付命令，與
        催告有同一之效力，民法第229條第1、2項分別定有明
        文。又遲延之債務，以支付金錢為標的者，債權人得請
        求依法定利率計算之遲延利息，但約定利率較高者，仍
        從其約定利率；應付利息之債務，其利率未經約定，亦
        無法律可據者，週年利率為百分之五，亦為同法第233
        條第1項及第203條所明定。本件被上訴人請求上訴人連
        帶賠償之金額，並未定有給付之期限，則其請求加給自
        起訴狀繕本送達翌日即97年11月2日起，按年息5%計算
        之法定遲延利息，自屬有理由。
五、從而，被上訴人本於侵權行為損害賠償法律關係，請求上訴
    人連帶賠償1,553,804元，及自97年11月2日起至清償日止，
    按年息5%計算之利息，為有理由，應予准許；逾此之請求，
    為無理由，應予駁回。原審就上開應准許部分，判命上訴人
    連帶給付，並就該部分依被上訴人之聲請，酌定擔保金額宣
    告假執行，經核並無不合，上訴人就此部分提起上訴，求予
    廢棄改判，為無理由，應駁回該部分之上訴。至原審判命上
    訴人給付超過上開應准許部分，及該部分假執行之聲請，上
    訴意旨求予廢棄改判，為有理由，爰由本院將原判決此部分
    廢棄，改判如主文第二項所示。
六、本件事證已臻明確，兩造其餘主張及攻擊或防禦方法並所提
    舉證資料，經本院斟酌後，認均不生影響本院所為上開論斷
    ，自無再予逐一審論之必要，併此敘明。
七、據上論結，本件上訴為一部有理由、一部無理由，依民事訴
    訟法第450條、第449條第1項、第79條，判決如主文。
中    華    民    國    99    年    9    月     7     日
                  民事第四庭    審判長法  官    吳上康
                                      法  官    陳珍如
                                      法  官    王金龍
上為正本係照原本作成。
如不服本判決，應於收受送達後20日內向本院提出上訴書狀，其
未表明上訴理由者，應於提出上訴後20日內向本院補提理由書狀
（均須按他造當事人之人數附繕本）上訴時應提出委任律師或具
有律師資格之人之委任狀；委任有律師資格者，另應附具律師資
格證書及釋明委任人與受任人有民事訴訟法第466條之1第1項但
書或第2項（詳附註）所定關係之釋明文書影本。如委任律師提
起上訴者，應一併繳納上訴審裁判費。
中    華    民    國    99    年    9     月    13    日
                                      書記官    李梅菊
【附註】
民事訴訟法第466條之1：
(1)對於第二審判決上訴，上訴人應委任律師為訴訟代理人。但上
  訴人或其法定代理人具有律師資格者，不在此限。
(2)上訴人之配偶、三親等內之血親、二親等內之姻親，或上訴人
  為法人、中央或地方機關時，其所屬專任人員具有律師資格並
  經法院認為適當者，亦得為第三審訴訟代理人。
民事訴訟法第466條之2第1項：
上訴人無資力委任訴訟代理人者，得依訴訟救助之規定，聲請第
三審法院為之選任律師為其訴訟代理人。


司法院資訊處製作；財團法人民間司法改革基金會備份。
